臺灣基隆地方法院民事判決
111年度訴字第43號
原      告  陳濟忠  
訴訟代理人  羅健新律師                      
被      告  陳麗玲  


            陳麗真  





上列當事人間分割共有物事件，本院於民國111年4月19日言詞辯
論終結，判決如下：
    主  文
兩造共有如附表1所示土地及建物均應予原物分割，其分割方法
為，由原告取得全部所有權。
原告應補償被告各新臺幣1萬7,000元。
訴訟費用由被告各負擔新臺幣175元，餘由原告負擔。 
    事實及理由
壹、程序事項
    被告陳麗玲、被告陳麗真均未於言詞辯論期日到場，核無民
    事訴訟法第386條所列各款情形，爰依原告訴訟代理人之聲
    請，由其一造辯論而為判決。 
貳、實體部分
一、原告起訴主張略以：
(一)兩造共有如附表1所示之土地及建物（下稱系爭不動產），
    兩造應有部分比例如附表2所示，原告本可依據土地法第34
    條之1多數決方式處分系爭不動產，然而被告陳麗玲就系爭
    不動產之應有部分已遭第三人為假扣押之限制登記，導致系
    爭不動產不但無法以協議方式辦理分割，亦無法以前開土地
    法第34條之1多數決方式予以處分，而系爭不動產並無不能
    分割之情形，亦無以契約約定不得分割之期限，且兩造自始
    即無不能分割之約定，為保障共有人之權益，以及發揮系爭
    不動產之最佳效益，以免日久共有關係越趨複雜，衍生無謂
    之糾紛，爰依民法第823條第1項、第824條第1項、同條第2
    項第1款及同條第3項之規定，請求分割共有物。
(二)查系爭不動產係兩造因繼承而取得，原告所有之持分最大，
    而被告二人之持分僅各百分之一，持分極小，且兩造曾於民
    國110年5月2日以新臺幣（下同）170萬元共同出售系爭不動
    產予第三人，然事後因被告陳麗玲之持分受限制登記而無法
    辦理移轉登記，此見，被告二人亦無以原物分割方式取得系
    爭不動產之意願，是故依原告之分割方案，由原告一人取得
    系爭不動產之全部權利，原告再依據市價補償被告二人，對
    兩造應屬公平之分割方式。
(三)基於前述，聲明：如主文第1項、第2項所示。　
二、被告陳麗玲、被告陳麗真答辯略以：
　　被告二人均同意原告之分割方案，並同意原告以兩造於110
    年5月2日共同出售予第三人之買賣契約書所示買賣價金金額
    170萬元，作為找補計算之基礎，亦即被告二人均同意原告
    之找補金額即各1萬7,000元。
三、本院得心證之理由：
(一)按各共有人，除法令另有規定外，得隨時請求分割共有物。
    但因物之使用目的不能分割或契約訂有不分割之期限者，不
    在此限；又共有物之分割方法，不能協議決定者，法院得依
    任何共有人之聲請，命為以原物分配於各共有人。但各共有
    人均受原物之分配顯有困難者，得將原物分配於部分共有人
    ；以原物為分配時，如共有人中有未受分配，或不能按其應
    有部分受分配者，得以金錢補償之，民法第823條第1項、第
    824條第2項第1款、第3項分別定有明文。
(二)首查，原告主張系爭不動產均為兩造共有，應有部分如附表
    2所示等情，業據本院職權調閱系爭土地及建物登記謄本為
    證，堪信為真。又原告主張系爭不動產並無因物之使用目的
    不能分割之情形，兩造間亦未訂有不分割之契約，再經兩造
    於111年1月26日於本院進行調解，惟調解未能成立，足見兩
    造間不能達成分割協議等情，有本院民事庭調解不成立證明
    書在卷可證，且為被告所不爭執，堪信為真正。因此，原告
    請求為裁判分割，符合上述法律規定，應予准許，合先敘明
    。
(三)次按共有物之分割，依共有人協議之方法行之。分割之方法
    不能協議決定，或於協議決定後因消滅時效完成經共有人拒
    絕履行者，法院得因任何共有人之請求，命為下列之分配：
    一、以原物分配於各共有人。但各共有人均受原物之分配顯
    有困難者，得將原物分配於部分共有人。二、原物分配顯有
    困難時，得變賣共有物，以價金分配於各共有人；或以原物
    之一部分分配於各共有人，他部分變賣，以價金分配於各共
    有人，民法第824條第1項、第2項分別定有明文。再按，定
    共有物分割之方法，應斟酌各共有人之意願、利害關係、共
    有物之價格、利用價值及分割後各部分之經濟價值與其應有
    部分之比值是否相當而為適當之分配，始能謂為適當而公平
    ，並不受共有人所主張分割方法之拘束（最高法院90年度台
    上字第1607號、88年度台上字第600號判決意旨參照）。
(四)次查，原告主張由原告一人取得系爭不動產之全部權利，原
    告再依據市價補償被告二人之方式分割等語，並經被告二人
    出具民事陳報狀表示同意，爰審酌兩造意願、系爭不動產之
    經濟效用等，裁判原物分割如主文第1項所示，應屬適當。
(五)末按以原物為分配時，如共有人中有未受分配，或不能按其
    應有部分受分配者，得以金錢補償之，民法第824條第3項定
    有明文。系爭土地依據本院所為方案分割後，除原告以外，
    被告二人均不能按其應有部分受分配，原告自應就其多分得
    之部分，對其他共有人以金錢補償之。參酌兩造曾於110年5
    月2日以170萬元共同出售系爭不動產予第三人，業據原告提
    出110年5月2日系爭不動產之不動產買賣契約書附卷可稽，
    並經被告二人出具民事陳報狀表示同意，爰判決應給予其餘
    被告二人之補償金額為各1萬7,000元。 
四、綜上所述，原告訴請分割系爭不動產，於法有據，應予准許
    ，而其分割方式爰諭知如主文第1項所示，並被告應補償原
    告之金額如主文第2項所示。
五、因共有物分割、經界或其他性質上類似之事件涉訟，由敗訴
    當事人負擔訴訟費用顯失公平者，法院得酌量情形，命勝訴
    之當事人負擔其一部，民事訴訟法第80條之1定有明文。又
    分割共有物之訴，本質上並無訟爭性，兩造本可互換地位，
    原告起訴雖於法有據，但被告之應訴，實因訴訟性質所不得
    不然。本院認訴訟費用如由兩造之任何一方負擔全部，均失
    公平，而應由兩造共有人按原應有部分比例分擔，始為公允
    ，爰諭知本件訴訟費用之負擔如主文第3項所示。
六、本件事證已臻明確，兩造其餘攻擊防禦方法，核與本件判決
    結果不生影響，爰不予逐一論述，併此敘明。
七、訴訟費用負擔之依據：民事訴訟法第80條之1。 
中　　華　　民　　國　　111 　年　　4 　　月　　26　　日
　　　                民事庭法　官　王翠芬

以上正本係照原本作成。
對於本件判決如有不服，應於收受送達後20日內向本院提出上訴
書狀，敘述上訴之理由，上訴於臺灣高等法院，並按他造當事人
之人數附具繕本。如委任律師提起上訴者，應一併繳納上訴審裁
判費。
中　　華　　民　　國　　111 　年　　4 　　月　　26　　日
　　　                      書記官　陳怡君
附表1
土地 土地坐落 分區 面積（平方公尺） 權利範圍  基隆市○○區○○段000地號 空白 226 1000分之100  基隆市○○區○○段00000地號 空白 1 1000分之100 建物 建物建號 門牌號碼 面積（平方公尺） 權利範圍  基隆市○○區○○段000○號 基隆市○○區○○○路000巷00號5樓 61.22 全部 

附表2
共有物 當事人 權利範圍比例 基隆市○○區○○段000地號土地 陳濟忠 1000分之98  陳麗玲 1000分之1  陳麗真 1000分之1 基隆市○○區○○段00000地號土地 陳濟忠 1000分之98  陳麗玲 1000分之1  陳麗真 1000分之1 基隆市○○區○○段000○號建物 陳濟忠 100分之98  陳麗玲 100分之1  陳麗真 100分之1